ACORDAO-COMPLETO-2372293

ACÓRDÃO 2651/2019 ATA 42/2019 - PLENÁRIO

VISTOS, relatados e discutidos estes autos de auditoria (Fiscobras 2019) realizada nas obras de construção de ponte ferroviária sobre o Rio São Francisco, escopo do Lote 5FA do sub-trecho da Ferrovia de Integração Oeste-Leste (Fiol) compreendido entre Caetité e Barreiras, no estado da Bahia,
ACORDAM os Ministros do Tribunal de Contas da União, reunidos em sessão do Plenário, ante as razões expostas pelo Relator, em:
9.1. dar ciência da presente deliberação, acompanhada do relatório de peça 12, à Valec - Engenharia, Construções e Ferrovias S.A.;
9.2. arquivar os autos, com fundamento no art. 169, inciso V, do Regimento Interno/TCU.

Auditoria nas obras de construção de ponte ferroviária sobre o Rio São Francisco, escopo do Lote 5FA do sub-trecho da Ferrovia de Integração Oeste-Leste (Fiol) compreendido entre Caetité e Barreiras, no estado da Bahia.

Valec Engenharia, Construções e Ferrovias S.A. e Ministério da Infraestrutura.

3. Interessado: Congresso Nacional.

13.1. Ministros presentes: Ana Arraes (na Presidência), Walton Alencar Rodrigues, Benjamin Zymler, Raimundo Carreiro, Bruno Dantas e Vital do Rêgo.
13.2. Ministro-Substituto convocado: Augusto Sherman Cavalcanti (Relator).
13.3. Ministros-Substitutos presentes: Marcos Bemquerer Costa, André Luís de Carvalho e Weder de Oliveira.

AUGUSTO SHERMAN

Adoto o relatório elaborado no âmbito da Secretaria de Fiscalização de Infraestrutura Portuária e Ferroviária (SeinfraPortoFerrovia) , cujas conclusões mereceram a anuência dos dirigentes da unidade técnica (peças 12-14) :
Apresentação
“Trata-se de fiscalização das obras de construção de ponte ferroviária sobre o Rio São Francisco, com extensão de 2.901 m, escopo do Lote 5FA do sub-trecho da Ferrovia de Integração Oeste-Leste (Fiol) compreendido entre Caetité e Barreiras, no estado da Bahia.
A execução das obras do mencionado lote da Fiol foi objeto do Contrato 85/2010, pactuado com o Consórcio Loctec - Sanches Tripoloni - Sobrenco sob a responsabilidade da Valec - Engenharia, Construções e Ferrovias S.A. 
O trabalho foi motivado pelo grande vulto da obra, cujo montante totalizou R$ 143.861.444,30 (data base setembro de 2010) após serem firmados 9 aditivos contratuais. Ademais, consistiu em oportunidade de se verificarem os resultados da implementação das alterações de projeto promovidas em decorrência de determinações do TCU.
I.1. Importância socioeconômica
Segundo a Valec, a Ferrovia Integração Oeste-Leste se constituirá em um corredor de escoamento de minério do sul do Estado (Caetité/BA e Tanhaçu/BA) e de grãos do oeste baiano. Numa segunda etapa, será expandida até a Ferrovia Norte Sul, possibilitando a agregação de carga do centro-oeste brasileiro. O escoamento da carga ocorrerá pelo Porto Sul, importante complexo portuário a ser construído pelo Governo do Estado da Bahia nas imediações da cidade de Ilhéus/BA.
Os principais objetivos visados com a construção da ferrovia consistem em estabelecer alternativas mais econômicas para os fluxos de carga de longa distância; favorecer a multimodalidade; interligar a malha ferroviária brasileira; propor nova alternativa logística para o escoamento da produção agrícola e de mineração por meio do terminal portuário de Ilhéus/BA e incentivar investimentos, o que deve incrementar a produção e induzir processos produtivos mais modernos.
Conforme os mencionados objetivos forem sendo alcançados, implicarão em diversos benefícios para a região abrangida pela ferrovia. O empreendimento deve permitir a redução dos custos de transporte de grãos, álcool e minérios destinados aos mercados internos e externos; o aumento da produção agroindustrial da região, motivada por melhores condições de acesso aos mercados nacional e internacional; a interligação dos estados de Tocantins, Maranhão, Goiás e Bahia aos portos de Ilhéus/BA e Itaqui/MA, proporcionando melhor desempenho econômico de toda a malha ferroviária; a melhoraria da renda e da distribuição da riqueza nacional; a redução da emissão de poluentes e a redução do número de acidentes em rodovias. 
Desse modo, de acordo com a Valec, a Fiol tem potencial para dinamizar o escoamento da produção do estado da Bahia, propiciar a redução de custos de transporte de insumos e de produtos diversos, aumentar a competitividade dos produtos do agronegócio e incentivar a implantação de novos polos agroindustriais e de exploração de minérios, haja vista sua futura conexão com a malha ferroviária nacional. Também poderá induzir o crescimento das economias locais.
Introdução 
I.2. Deliberação que originou o trabalho 
Em cumprimento ao Acórdão 835/2019-TCU-Plenário, realizou-se auditoria na Valec Engenharia, Construções e Ferrovias S.A. e no Ministério da Infraestrutura, no período compreendido entre 02/07/2019 e 16/08/2019.
As razões que motivaram esta auditoria foram o expressivo valor da obra bem como a oportunidade de se verificarem os resultados da implementação das alterações de projeto promovidas em decorrência de determinações do TCU.
I.3. Visão geral do objeto 
A presente fiscalização tem como objeto as obras de construção de Ponte sobre o Rio São Francisco, escopo do Lote 5FA da Ferrovia de Integração Oeste-Leste (Fiol) . O empreendimento foi licitado por meio da Concorrência 8/2010.
O referido lote foi arrematado pelo Consórcio Lotec - Sanches Tripoloni - Sobrenco e resultou no Contrato 85/2010, firmado em 30/12/2010, com valor original de                           R$ 134.959.507,15 (data base setembro de 2010) . Como efeitos da assinatura de 9 termos aditivos, o termo teve sua vigência estendida até 31/12/2018 e seu valor elevado para R$ 143.861.444,30, na mesma data base, configurando aumento de 6,59%. O objeto foi contratado sob regime de empreitada por preço unitário e consistiu nas obras e serviços de engenharia para construção de ponte ferroviária sobre o Rio São Francisco, implantada entre o km 825 + 230 e o km 828 + 130 do sub-trecho da Fiol compreendido entre os municípios de Serra do Ramalho/BA e Bom Jesus da Lapa/BA, com 2.901 m de extensão.
O projeto da ponte foi dividido em quatro trechos, conforme descrição a seguir:
a) Trecho I, correspondente ao segmento entre o Encontro E1 (Km 803+645) e o Pilar P30 (Km 804+695) , e Trecho IV, compreendendo o segmento entre o Pilar P33 (Km 804+805) e o Encontro E2 (Km 806+549,10) , que são compostos por vãos isostáticos com vigas pré-moldadas de 35 m, perfazendo um total de 1.046,55 m no Trecho I e 1.744,55 m no Trecho IV;
b) Trecho II, abrangendo o segmento entre o Pilar P30 (Km 804+725) e o ponto médio entre os Pilares P31 e P32 (Km 804+750) , e Trecho III, correspondendo ao segmento que vai do ponto médio entre os Pilares P31 e P32 (Km 804+750) ao Pilar P33 (Km 804+805) , em forma de caixão fechado com 5,85 m de largura e altura variável, usando método construtivo em balanço sucessivo, totalizando 110 m, sendo o vão central de 50 m e dois vãos adjacentes de 30 m cada.
A infraestrutura é composta principalmente por estacas injetadas e estacas tipo Wirth (de grande diâmetro e profundidade, aptas a suportar grandes cargas) .
A mesoestrutura constitui-se de pilares retangulares vazados nos Trechos I (P1 ao P30) e IV (P33 ao P82) , finalizando com um maciço de 1,50 m no topo para receber vigas pré-moldadas. Nos Trechos II e III (P31 e P32) os pilares são maciços e ligados a viga caixão. Vigas travessas servem para apoio de treliça de lançamento de vigas pré-moldadas nos Trechos I e IV.
A superestrutura é formada por vigas isostáticas pré-moldadas de 33,80 m, nos Trechos I e IV, e lajes, formando o tabuleiro da ponte. Nos trechos II e III ela é composta por seções de aduelas executadas em balanços sucessivos, formando a viga e o tabuleiro da ponte.
A obra encontra-se concluída. Foram realizadas 75 medições, a última emitida em 1/4/2019.
I.4. Objetivo e questões de auditoria 
A presente auditoria teve por objetivo fiscalizar as obras da Ferrovia de Integração Oeste-Leste, trecho Caetité/BA - Barreiras/BA - EF-334 - Lote 5FA.
A partir do objetivo do trabalho e a fim de avaliar em que medida os recursos foram aplicados de acordo com a legislação pertinente, formularam-se as questões adiante indicadas:
Questão 1: A formalização do contrato atendeu aos preceitos legais e sua execução foi adequada?
Questão 2: A gestão da Valec sobre a obra concluída do Lote 5FA da Fiol (Ponte sobre o Rio São Francisco - Contrato 85/2010) atendeu aos preceitos legais?
I.5. Metodologia utilizada 
Os trabalhos foram realizados em conformidade com as Normas de Auditoria do Tribunal de Contas da União (Portaria-TCU 280, de 8 de dezembro de 2010, alterada pela Portaria-TCU 168 de 30 de junho de 2011) e com observância aos Padrões de Auditoria de Conformidade estabelecidos pelo TCU (Portaria-Segecex 26, de19 de outubro de 2009) .
Além disso, a presente fiscalização fez uso do sistema Fiscalis, o qual facilitou a implementação das diretrizes traçadas nos Padrões de Auditoria de Conformidade.
O levantamento das informações foi realizado por meio da expedição de dois ofícios de requisição à Valec: Ofício 1-161/2019, de 12/7/2019 (peça 4) , e Ofício 2-161/2019, de 19/7/2019 (peça 5) . As respostas daquela empresa pública foram veiculadas, respectivamente, pelo Ofício 2742/2019-PRESI, de 19/7/2019 (peça 6, acompanhada de item não digitalizável) , e Ofício 3028/2019-PRESI, de 9/8/2019 (peça 10) .
Para responder às questões de auditoria da matriz de planejamento e verificar a possível ocorrência de achados, utilizaram-se as seguintes técnicas de auditoria: análise documental; confronto de informações e documentos; pesquisa em sistemas informatizados; e comparação com a legislação, jurisprudência do TCU e doutrina.
Pontua-se ainda que não houve restrições aos trabalhos de auditoria.
I.6. Volume de recursos fiscalizados 
O volume de recursos fiscalizados alcançou o montante de R$ 143.861.444,30 (data base setembro de 2010) , valor final do Contrato 85/2010 após a assinatura de 9 termos aditivos.
I.7. Benefícios estimados da fiscalização 
Entre os benefícios estimados desta fiscalização destacam-se a possibilidade de aperfeiçoamento da Valec quanto à elaboração de projetos e à gestão de obras em execução e concluídas, além daqueles provenientes da expectativa de controle.
Achados de Auditoria
As obras do mencionado lote 5FA da Fiol já haviam sido objeto de auditoria no âmbito do Fiscobras 2011, em conjunto com os demais lotes compreendidos no trecho Caetité-Barreiras – 5F, 6F e 7F. O processo relacionado a essa fiscalização é o TC Processo 016.731/2011-5.
A apreciação do Relatório de Fiscalização 269/2011 por esta Corte de Contas deu origem ao Acórdão 2371/2011-TCU-Plenário (Relator Weder de Oliveira) , que determinou, em sede de medida cautelar, a suspensão da execução dos contratos relacionados às obras dos mencionados lotes da Fiol, incluindo o do lote 5FA. Dentre as irregularidades identificadas pela equipe de fiscalização à época, que motivaram a suspensão cautelar do Contrato 85/2010, destacam-se a inadequação do projeto básico, a seleção de método construtivo antieconômico para a produção dos diversos tipos de concreto, a insuficiência de estudos para definição das jazidas de areia e brita com impacto no modelo de aquisição e na distância média de transporte e a ausência de projeto dimensionando e quantificando as armaduras de concreto e as soluções de fundações das obras de arte especiais.
Em suma, o risco da continuidade das obras do lote em análise baseou-se principalmente na deficiência inicial do projeto, que acarretava insegurança quanto ao valor final do empreendimento. Obras com esse tipo de problema costumam extrapolar os limites de aditamento contratual, trazer considerável parcela de novos serviços ao contrato e atrasar a todo momento a execução do termo. Resolver questões não avaliadas na fase de projeto, negociar soluções e novos preços, identificar interferências e traçar alternativas que já deveriam ter sido delimitadas durante o planejamento da obra costumam ser os principais motivos da baixa execução de contratos dessa natureza.
Desde o final de 2011 a Valec envidou esforços para complementar o projeto do lote 5FA. As mudanças empreendidas confirmaram que o projeto inicial necessitava de ajustes consideráveis, a exemplo da modificação de toda a solução da fundação da ponte, com alteração de tubulão para estaca e até mesmo a diminuição do número de apoios da estrutura.
Nesse contexto, até a resolução dos problemas de projeto e a definição mais segura dos custos do respectivo contrato, o Plenário deste Tribunal reiterou a paralisação do lote 5FA. Assim, os acórdãos 3.301/2011, 1.866/2012 e 2.700/2013, todos do Plenário do Tribunal e de relatoria do MinistroSubstituto Weder de Oliveira, mantiveram vigente a medida cautelar com relação ao Contrato 85/2010, tendo em vista a persistência de tópicos sensíveis ainda pendentes de solução.
Após pouco mais de dois anos desde a paralisação, a Valec demonstrou ter implementado as mais importantes correções determinadas pelo TCU. Em síntese, a nova planilha orçamentária com a incorporação das modificações e melhorias de projeto foi apresentada, as sondagens que faltavam foram realizadas, a composição dos concretos utilizados foi revista, a quantificação dos materiais, assim como os desenhos que detalhavam a estrutura da ponte, foram inseridos nos autos. Diante daquelas informações, os riscos relativos à imprecisão no valor do empreendimento e à utilização de projeto deficiente antes do início das obras foram mitigados, motivo pelo qual a titular da então SeinfraHidroFerrovia propôs a revogação da medida cautelar que impedia a execução das obras do lote 5FA (peça 336 do TC Processo 016.731/2011-5) .
O Relator Ministro-Substituto Weder de Oliveira acatou o encaminhamento proposto e, por força do Acórdão 3376/2013-TCU-Plenário, foi revogada a medida cautelar que suspendia a execução das obras do Lote 5FA (Contrato 85/2010) .
Como reflexo da implementação das correções determinadas pela Corte de Contas, foram promovidas diversas alterações na planilha de serviços do Contrato 85/2010 por meio da assinatura de termos aditivos. Em sua versão final, após 9 termos aditivos, o contrato teve sua vigência estendida até 31/12/2018 e seu valor elevado de R$ 134.959.507,15 para R$ 143.861.444,30 (data base setembro de 2010) , configurando aumento de 6,59%, dentro do limite estabelecido no art. 65, §1º, da Lei 8.666/1993.
Com relação ao mencionado limite previsto na Lei de Licitações e Contratos, vale destacar que, diante das circunstâncias do caso concreto, não foi exigido da Valec o cumprimento daquele comando legal em estrita observância à atual jurisprudência dominante do TCU, tendo sido permitidas compensações entre acréscimos e decréscimos de serviços, desde que o valor final do contrato não superasse em mais de 25% o valor original (peça 335, p. 12 do TC Processo 016.731/2011-5) .
Quanto à atual auditoria das obras concluídas da Ponte ferroviária sobre o Rio São Francisco (Lote 5FA) , considerando a fiscalização pretérita da obra, bem como o diligente acompanhamento promovido pelo TCU ao longo do tempo, mantendo vigente a medida cautelar suspensiva até a mitigação dos riscos de execução com o cumprimento das mais importantes determinações proferidas à Valec, o presente trabalho focou na análise das alterações contratuais promovidas pelos termos aditivos.
Por meio do Ofício de Requisição 1-161/2019 (peça 4) , solicitaram-se à Valec informações a respeito de determinados itens de serviço adicionados à planilha orçamentária por meio dos termos aditivos 3, 4 e 7, os que provocaram maiores alterações no contrato. Em geral, esses itens foram acrescentados em função das melhorias promovidas no projeto das obras para dar cumprimento às mencionadas determinações do TCU. Foram eles o grupo ‘Melhoramento do acesso à obra’ e seus subitens, o serviço de ‘bombeamento de concreto para qualquer resistência’, introduzido em vários segmentos da planilha, refletindo a mudança da metodologia de concretagem, o item ‘apoio náutico para superestrutura’ e o ‘travessia de insumos por via fluvial’. Em sua resposta (peça 6, acompanhada de item não digitalizável) , a Valec encaminhou trechos extraídos dos documentos completos dos aditivos que abordavam os tópicos questionados. 
No caso da melhoria das vias de acesso à obra, a Nota Técnica 22/2014-GECUST/SUPRO (peça 7) , parte integrante da documentação referente ao Termo Aditivo 3, promoveu análise das composições de preços unitários apresentadas pelo consórcio contratado com base no Sicro/Dnit. Foram detectadas não conformidades com relação a mão-de-obra e a equipamentos utilizados (peça 7, p. 2, item 5.1) , o que demandou a elaboração de novas CPU’s por parte da GECUST/VALEC (peça 7, p. 25-53, item 5.1.3) , que foram aprovadas como preços máximos (peça 7, p. 53) .
Verificou-se que as análises realizadas pela Valec foram adequadas de forma a ajustar o referido serviço ao sistema de referência do Sicro/Dnit.
Quanto ao serviço de ‘bombeamento de concreto para qualquer resistência’, ele foi introduzido devido à mudança de metodologia de concretagem das estruturas da ponte. A Valec elaborou composição unitária com base no Sinapi e adotou BDI para serviço especializado de 15%, conforme Nota Técnica 23/2014-GECUST/VALEC (peça 8, p. 18) . As justificativas para sua inclusão e quantitativos encontram-se no trecho do Termo Aditivo 4 (peça 8) encaminhado em resposta ao item 1.1.3 do Ofício de Requisição 1-161/2019 (peça 4) .
Não foi verificada inconsistência na CPU elaborada pela Valec para o referido serviço.
Com relação aos serviços ‘apoio náutico para superestrutura’ e ‘travessia de insumos por via fluvial’, sua inclusão foi precedida de justificativa técnica e de cotações de preços pela Valec junto a empresas especializadas, conforme trecho da Nota Técnica 46/2017-GECUST/SUPRO/VALEC (peça 9) .
Dessa forma, quanto aos itens de serviço mais relevantes adicionados à planilha orçamentária por meio de termos aditivos, verificou-se que eles foram inseridos de forma a atender às alterações demandadas pelo TCU e não foram identificadas inconsistências relacionadas às respectivas CPUs. 
Ainda com relação à primeira questão de auditoria, foram encaminhados pela Valec o termo de recebimento provisório das obras (peça 10, p. 5) e a informação de que o termo de recebimento definitivo se encontra em fase de coleta de assinaturas, conforme Despacho 196/2019/SUCON, de 24/7/2019 (peça 10, p. 6) . 
Tendo em vista o recebimento das obras da Ponte ferroviária sobre o Rio São Francisco (Lote 5FA) , outro ponto de atenção do presente trabalho (Questão 2 da matriz de planejamento) referiu-se à gestão da Valec sobre o empreendimento concluído. Por meio do Ofício de Requisição 2-161/2019 (peça 5) questionou-se àquela empresa pública quais ações estão sendo tomadas para manter a integridade, conservação e segurança das obras finalizadas. A Valec encaminhou o Memorando 417/2019-SUCON (peça 10, p. 3) , de 6/8/2019, informando que a vigilância vem sendo realizada no âmbito dos Contratos 6/2014 (Lote 5F) e 59/2010 (Lote 6F) de construção da Fiol, pois os encabeçamentos da ponte (Lote 5FA) fazem parte do escopo desses lotes. Ressaltou, ainda, que o processo interno 51402.004842/2019-67, a cargo da Superintendência Administrativa, estaria tratando de contratação de empresa para prestação de serviço especializado de vigilância patrimonial específica para a ponte ferroviária.
Pelo exposto, verificou-se que os documentos e informações encaminhados pela Valec justificaram satisfatoriamente as modificações introduzidas na planilha de serviços do Contrato 85/2010, cujo valor final foi elevado em apenas 6,59% em relação ao original. Destaque-se, novamente, que a maioria das alterações foi consequência da revisão de projeto determinada pelo TCU.
Desse modo, a aplicação dos procedimentos contemplados em cada questão de auditoria, dentro do escopo definido para o trabalho, não resultou em achados.
Conclusão 
O presente trabalho de fiscalização teve por objeto as obras de construção de ponte ferroviária sobre o Rio São Francisco, com extensão de 2.901,00 m, escopo do Lote 5FA (Contrato 85/2010) do sub-trecho da Ferrovia de Integração Oeste-Leste (Fiol) compreendido entre Caetité e Barreiras, no estado da Bahia, sob responsabilidade da Valec.
A partir do objetivo do trabalho e a fim de avaliar em que medida os recursos foram aplicados de acordo com a legislação pertinente, formularam-se as questões adiante indicadas:
         Questão 1: A formalização do contrato atendeu aos preceitos legais e sua execução foi adequada?
         Questão 2: A gestão da Valec sobre a obra concluída do Lote 5FA da Fiol (Ponte sobre o Rio São Francisco - Contrato 85/2010) atendeu aos preceitos legais?
Conforme explicado no item precedente, a aplicação dos procedimentos contemplados em cada questão de auditoria, dentro do escopo definido para o trabalho, não resultou em achados.
As obras do mencionado lote 5FA da Fiol já haviam sido objeto de auditoria no âmbito do Fiscobras 2011, em conjunto com os demais lotes compreendidos no trecho Caetité-Barreiras – 5F, 6F e 7F. O processo relacionado a essa fiscalização é o TC Processo 016.731/2011-5.
No âmbito do presente trabalho, verificou-se que os documentos e informações encaminhados pela Valec justificaram satisfatoriamente as modificações introduzidas na planilha de serviços do Contrato 85/2010, cujo valor final foi elevado em apenas 6,59% em relação ao original. Destaque-se que a maioria das alterações foi consequência da revisão de projeto determinada pelo TCU. 
A proposta de encaminhamento deste trabalho contempla o envio do acórdão que vier a ser proferido pelo TCU à Valec e o arquivamento dos presentes autos.
Proposta de encaminhamento
Ante todo o exposto, submetem-se os autos à consideração superior, propondo:
1.1. encaminhar cópia do acórdão que vier a ser proferido pelo Tribunal à Valec - Engenharia, Construções e Ferrovias S.A., informando-a que o relatório e o voto que o fundamentam podem ser obtidos por meio do endereço eletrônico www.tcu.gov.br/acordaos e que, caso tenha interesse, o Tribunal pode encaminhar-lhe cópia desses documentos sem quaisquer custos; e
1.2. após as comunicações necessárias, nos termos do art. 169, inciso V, do Regimento Interno do TCU, arquivar os presentes autos.”
É o relatório.

não há

Não atuou.

AUDITORIA. FISCOBRAS 2019. FERROVIA DE INTEGRAÇÃO OESTE-LESTE (FIOL). LOTE 5FA. OBRAS DE CONSTRUÇÃO DA PONTE FERROVIÁRIA SOBRE O RIO SÃO FRANCISCO. AUSÊNCIA DE ACHADOS DE AUDITORIA. ARQUIVAMENTO.

RELATÓRIO DE AUDITORIA (RA)

Secretaria de Fiscalização de Infraestrutura Portuária e Ferroviária (SeinfraPortoFerrovia).

Em exame auditoria realizada, no âmbito do Fiscobras 2019, na Valec Engenharia, Construções e Ferrovias S.A., com objetivo de fiscalizar as obras de construção da Ponte Ferroviária sobre o Rio São Francisco, escopo do lote 5FA (Contrato 85/2010) do sub-trecho da Ferrovia de Integração Oeste-Leste (Fiol) compreendido entre Caetité e Barreiras, no estado da Bahia.
O trabalho foi motivado pelo expressivo valor da obra (R$ 143.861.444,30) , bem como pela oportunidade de verificar os resultados da implementação das alterações de projeto promovidas em decorrência de determinações do TCU. 
É que a obra já foi objeto de outras fiscalizações desta Corte. No âmbito do Fiscobras/2011, sob a relatoria do Ministro-Substituto Weder de Oliveira, o Tribunal determinou à Valec, consoante Acórdão 2371/2011-TCU-Plenário, que adotasse providências imediatas no sentido de suspender a execução do contrato relativo ao lote 5FA, como também dos demais lotes (5F, 6F e 7F) compreendidos no referido trecho. 
Entre as irregularidades identificadas pela equipe de fiscalização à época, que motivaram a suspensão cautelar do Contrato 85/2010, destacam-se a inadequação do projeto básico, a seleção de método construtivo antieconômico para a produção dos diversos tipos de concreto, a insuficiência de estudos para definição das jazidas de areia e brita com impacto no modelo de aquisição e na distância média de transporte e a ausência de projeto dimensionando e quantificando as armaduras de concreto e as soluções de fundações das obras de arte especiais.
Posteriormente, por meio do Acórdão 3376/2013-TCU-Plenário, a medida cautelar foi revogada, considerando os benefícios advindos da continuidade das obras e a redução das incertezas e dos riscos antes apontados, diante das ações empreendidas pela Valec (apresentação da nova planilha orçamentária com a incorporação das modificações e melhorias de projeto, realização das sondagens que faltavam, revisão da composição dos concretos utilizados, inserção nos autos da quantificação dos materiais e dos desenhos que detalhavam a estrutura da ponte) .
Como reflexo da implementação das correções determinadas pela Corte de Contas, o Contrato 85/2010, após 9 termos aditivos, teve a vigência estendida até 31/12/2018 e o valor elevado de R$ 134.959.507,15 para R$ 143.861.444,30 (data base setembro de 2010) , configurando aumento de 6,59%.
Assim, o presente trabalho concentrou na análise das alterações contratuais promovidas pelos termos aditivos.
A equipe de fiscalização formulou as seguintes questões de auditoria:
“a) Questão 1: A formalização do contrato atendeu aos preceitos legais e sua execução foi adequada?
b) Questão 2: A gestão da Valec sobre a obra concluída do Lote 5FA da Fiol (Ponte sobre o Rio São Francisco - Contrato 85/2010) atendeu aos preceitos legais?”
Solicitadas informações a respeito dos itens de serviço adicionados à planilha orçamentária que provocaram maiores alterações no contrato (“melhoramento do acesso à obra”, “bombeamento de concreto para qualquer resistência”, “apoio náutico para superestrutura” e “travessia de insumos por via fluvial”) , verificou-se que foram inseridos de forma a atender às modificações demandadas pelo TCU e não foram identificadas inconsistências relacionadas às respectivas CPUs.
Considerando que a ponte se encontra concluída, questionada sobre as ações adotadas para manter a integridade, conservação e segurança das obras, a Valec informou que a vigilância vem sendo realizada no âmbito dos Contratos 6/2014 (Lote 5F) e 59/2010 (Lote 6F) , pois os encabeçamentos da ponte (Lote 5FA) fazem parte do escopo desses lotes, bem como que há processo interno em andamento tratando de contratação de empresa para prestação de serviço especializado de vigilância patrimonial específica para a ponte ferroviária.
Desse modo, a aplicação dos procedimentos contemplados em cada questão de auditoria, dentro do escopo definido para o trabalho, não resultou em achados.
	
	Ante o exposto, manifesto-me por que o Tribunal aprove o acórdão que ora submeto à apreciação deste Colegiado.
TCU, Sala das Sessões Ministro Luciano Brandão Alves de Souza, em 30 de outubro de 2019.
AUGUSTO SHERMAN CAVALCANTI 
Relator